【裁判字號】    96,重訴,99
【裁判日期】    980618
【裁判案由】    分割共有物
【裁判全文】
臺灣嘉義地方法院民事判決              96年度重訴字第99號
原      告  戊○○
訴訟代理人  林德昇律師
            謝耿銘律師
被      告  丁○○
            甲○○
            乙○○
                        號
            丙○○
                        弄1號.
上列當事人間請求分割共有物事件，經本院於民國98年6月4日言
詞辯論終結，判決如下：
    主  文
被告應協同原告就坐落嘉義縣番路鄉○○段五六八之三地號，土
地登記簿登記面積一五０九九平方公尺，辦理更正登記為一四八
九五平方公尺。
兩造共有坐落嘉義縣番路鄉○○段五六八之三地號，田，面積一
五０九九平方公尺土地，應分割為如附圖（即嘉義縣竹崎地政事
務所民國九十八年五月十八日複丈成果圖）所示：編號Ａ部分面
積六二七平方公尺，分歸被告乙○○取得；編號Ｂ部分面積四六
一一平方公尺，分歸原告取得；編號Ｃ1部分面積二四九九平方
公尺、編號Ｃ2部分面積二一一二平方公尺，分歸被告丙○○取
得；編號Ｄ面積三八三九平方公尺，分歸被告丁○○取得；編號
Ｅ面積一四六平方公尺，分歸被告甲○○取得；編號Ｆ面積一０
六一平方公尺為道路用地，由兩造按附表三所示應有部分比例保
持共有。
原告與被告丁○○、丙○○共有坐落如附表一編號1至10之土地
，准予變賣，所得價金，分別由原告、被告丁○○、丙○○按附
表一原應有部分比例分配之。
兩造共有坐落如附表二編號之土地，准予變價，所得價金，由兩
造按附表二原應有部分比例分配之。
訴訟費用由原告負擔百分之三十三、被告丁○○負擔百分之三十
、被告丙○○負擔百分之三十三、被告乙○○負擔百分之三、餘
由被告甲○○負擔。
    事實及理由
壹、程序方面：
一、被告甲○○、丙○○經合法通知，未於最後言詞辯論期日到
    場，核無民事訴訟法第386條所列各款情形，爰依原告聲請
    ，由其一造辯論而為判決。
二、按不變更訴訟標的，而補充或更正事實上或法律上之陳述者
    ，非為訴之變更或追加，民事訴訟法第256條定有明文。本
    件原告起訴時原請求將本件坐落嘉義縣番路鄉○○段570-2
    、570-3、570-14、570-31、570-32、570-33、570-34、570
    -35、570-46、570-49、568-3、568-10地號等12筆土地為合
    併分割，嗣因嘉義縣竹崎地政事務所於民國96年8月13日以
    嘉竹地測字第0960004211號函稱本件568-3 地號等12筆土地
    分別為不同使用區別之土地，依法令規定不得合併分割，原
    告乃於97年6月18日以民事準備書狀具狀請求將其中568-3、
    568-10、570-14、570-31、570-32及570-33地號等六筆土地
    為原物分割，其餘六筆則以變價分割方式處理，復經嘉義縣
    竹崎地政事務所分別以97年7月25日以嘉竹地測字第09700
    00306號、98年2月25日嘉竹地測字第0980000055號函稱本件
    568-3、570-14、570-31、570-32與同段568-10、570-33分
    屬不同使用區別之土地，依法令規定不得合併分割，原告乃
    於98年4月20日提出更正後之分割方案，求為分割為如主文
    所示。核其所為，僅屬更正事實上陳述，非屬訴之變更或追
    加，所為更正聲明應為合法，合先敘明。
三、次按訴狀送達後，原告不得將原訴變更或追加他訴，但其請
    求不甚礙被告之防禦及訴訟之終結者，不在此限，民事訴訟
    法第255條第1項第7款定有明文。查本件原告原請求原物分
    割本件568-3地號土地，嗣因嘉義縣竹崎地政事務所民國96
    年1月18日函稱本件568-3地號土地經由電子求積儀計算為1.
    4895公頃，核與原土地登記面積1.5099公頃之較差，超出容
    許誤差之外，依地籍實施測量規則第232條、第243條之規定
    ，需辦理面積更正登記等語。原告於98年6月4日言詞辯論追
    加請求被告協同辦理該土地之面積更正登記。按土地所有權
    及所有之面積，以登記為準，登記之面積超出實際之面積，
    非經更正後，不得分割，因此種錯誤涉及私權，訴訟中並非
    不能更正，又本件原訴之證據資料，亦可共通援用於追加之
    訴，是為符合訴訟經濟之原則，原告於訴訟中追加請求被告
    協同辦理面積更正登記，俾本院併為裁判，此種訴之追加，
    應認不甚妨礙訴訟之終結及被告之防禦，依首揭規定，原告
    所為訴之追加，於法尚無不合，應予准許。
貳、實體方面：
一、原告起訴主張：緣坐落嘉義縣番路鄉○○段570-2地號，地
    目原，面積691平方公尺、同段570-3地號，地目旱，面積1,
    761平方公尺、同段570-14地號，地目田，面積4,264平方公
    尺、同段570-31地號，地目田，面積112平方公尺、同段570
    -32地號，地目田，面積163平方公尺、同段570-33地號，地
    目田，面積1,882平方公尺、同段570-34地號，地目旱，面
    積45平方公尺、同段570-35地號，地目旱，面積2,645平方
    公尺、同段570-46地號，地目原，面積248平方公尺、同段
    570-49地號，地目原，面積79平方公尺等十筆土地為原告與
    被告丁○○及丙○○所共有，應有部分均為各三分之一；坐
    落同段568-3地號，地目田，面積15,099平方公尺、同段568
    -10地號，地目田，面積1,422平方公尺之二筆土地為兩造所
    共有，應有部分為被告乙○○19008分之862、被告甲○○19
    008分之200、被告丁○○19008分之5274、原告及被告丙○○各為3分之1，系爭十二筆土地依法均無不能分割情事，亦
    無因物之使用目的不能分割或契約訂有不分割期限之情形，
    因兩造協議不成，乃依民法第823條第1項、第824條第2項訴
    請裁判分割。查系爭12筆土地地形狹長，除568-3地號土地
    面積較大外，其餘數筆土地面積小，地目及編定使用不同，
    地形也不完整，礙於法令規定無法為合併分割，加以被告丁○○不同意分割，且為留通路，無法作有效使用，爰主張將
    其中568-3地號土地原物分割，其餘11筆土地則以變價分割
    方式處理，其分得價金按兩造持分比例分配，乃求為判決將
    兩造共有坐落嘉義縣番路鄉○○段568-3地號土地分割如嘉
    義縣竹崎地政事務所98年5月18日複丈成果圖所示；兩造共
    有坐落同段570-2、570-3、570-14、570-31、570-32、570-
    33、570-34、570-35、570-46、570-49、568-10地號等11筆
    土地變價分割，賣得價金按兩造如附表一、二所示之持分比
    例分配。又按土地登記除本規則另有規定外，應由權利人及
    義務人會同申請之，土地登記規則第26條定有明文。本件56
    8-3地號土地原登記面積15,099平方公尺，惟經嘉義縣竹崎
    地政事務所派員依地籍圖計算測量結果，正確面積應為14,8
    95平方公尺，超出地籍測量實施規則第243條規定之計算誤
    差範圍值以上，須依同規則第152條、第232條規定，由全體
    共有人申請辦理面積更正登記。
二、被告方面：
（一）被告丁○○主張略以：系爭十二筆土地於原地主過世後均
      分給其三個兒子林秀、林火獅及林炳山，所有權狀每筆雖
      各登記三分之一，但非按面積均分，地面界址係按土地優
      劣、地上物之價值多寡，以土地重劃方式，依地形及區域
      分成若干長方形塊狀，以方便耕作，並依序以抽籤或先後
      選擇方式決定耕作位置。嗣於36年總登記時，因未依照其
      分得土地面積登記，致使土地登記所登記之土地面積與實
      際分得耕作面積不符。而後土地更多次分成數筆轉賣，其
      中繼承人林炳山分得土地之其中一區塊輾轉由原告買得（
      包括569、569-6、568-3及570-14一部份，其中569地號於
      95 年6月間原告將之贈與給他的兒子），但面積不足三分
      之一，此為原告所明知；繼承人林秀分得部分則因遭八掌
      溪水沖毀而無人購買，被告丁○○乃於65年4月16日向林
      秀購買其分得土地包括570-2、570-3全部，及570-14、
      568-3部分（有刺竹欉界址與原告為界），於購買後依地
      面界址花費新臺幣（下同）數百萬元整地，才將該塊土地
      復耕成功，並興建二百多坪集貨包裝場，及修建約九公尺
      寬之對外聯絡道路供被告丁○○、訴外人林火獅及原告三
      人共用，斯時原告均無異議；另繼承人林秀分得另一區塊
      土地則由被告甲○○所購買，但因所有權狀面積較實際買
      受面積小，因此要求林秀將被八掌溪沖毀之土地部分（即
      568-3部分）持分補給被告甲○○，造成被告甲○○實際
      土地與所有權狀登記土地分開，非同一筆之情況；至於繼
      承人林火獅分得土地大部分被徵收，剩餘部分則登記予其
      媳婦即被告丙○○所有，是系爭十二筆早已經過協議分割
      ，如今卻又主張為共有，對被告等之權益損害至極。又不
      動產雖以登記為原則，但絕非唯一原則，本件系爭十二筆
      土地因上述複雜之因素致與土地謄本登記不符，且各筆土
      地價值亦有所差異，價值高之土地理應分得面積較少，價
      值低之土地理應分得面積較多，而非全以登記面積為準。
      再者，當初仁義水庫用地徵收係以總登記為補償依據，故
      雖登記資料上被告土地有被徵收，但實際上僅原告、被告
      乙○○、甲○○及丙○○在他處土地被徵收，被告丁○○
      部分並沒有被徵收，縱使縣政府有將地價補償費提存，仍
      非被告丁○○所得領取，且因徵收不如市價，縣政府不能
      強求被告丁○○具領，是以，倘需重行分割，同意分割，
      然需依當初協議好各自耕種之位置及面積為分割，始符公
      平。
（二）被告乙○○：同意分割，並同意原告所提如嘉義縣竹崎地
      政事務所98年5月18日複丈成果圖所示之分割方案。
（三）被告甲○○、丙○○雖未於最後言詞辯論期日到場，惟據
      其前陳述及書狀略以：同意分割，並同意原告所提如嘉義
      縣竹崎地政事務所98年5月18日複丈成果圖所示之分割方
      案。
三、按各共有人得隨時請求分割共有物。但因物之使用目的不能
    分割或契約定有不分割之期限者，不在此限；又分割之方法
    ，不能協議決定者，法院得因任何共有人之聲請，命以原物
    分配於各共有人，或變賣共有物，以價金分配於各共有人。
    以原物為分配時，如共有人中，有不能按其應有部分受分配
    者，得以金錢補償之。民法第823條第1項、第824條分別定
    有明文。查系爭570-2、570-3、570-14、570-31、570-32、
    570-33、570-34、570-35、570-46、570-49等十筆土地為原
    告與被告丁○○及丙○○所共有，所有權應有部分均為各三
    分之一；系爭568-3、568 -10地號二筆土地為兩造所共有，
    所有權應有部分為被告乙○○19008分之862、被告甲○○19
    008分之200、被告丁○○19008分之5274、原告及被告丙○○各為3分之1，無因物之使用目的不能分割之情事，兩造亦
    未訂有不分割期限之契約，惟就分割方法無法獲得協議之事
    實，為兩造所不爭，並有土地登記謄本、地籍圖謄本附卷可
    稽，堪信為真實，則原告訴請將系爭土地分割，即無不合，
    應予准許。
四、次按土地登記，除本規則另有規定外，應由權利人及義務人
    會同申請之，土地登記規則第26條定有明文。查系爭568-3
    地號土地原登記面積為15,099平方公尺，惟經嘉義縣竹崎地
    政事務所派員依地籍圖計算測量結果，面積為14,895平方公
    尺，超出地籍測量實施規則第243條規定之計算誤差範圍值
    以上，應先辦理更正登記後，再行辦理分割登記，原告請求
    被告協同向地政機關辦理更正登記即無不合，應予准許，爰
    判決如主文第1項所示。
五、至分割方法，本院斟酌如次：
（一）系爭12筆土地地形狹長，實際界址不清楚，有供耕種行走
      之泥土小徑及柏油小道，並有被告丁○○所有之磚造鐵皮
      建物二處，供作倉庫包裝場用，部分地上物種植果樹、荔
      枝、芒果、竹筍、柿子等，部分則無人使用等情，業據本
      院履勘現場查明屬實，製有勘驗筆錄可稽，並囑託嘉義縣
      竹崎地政事務所測量，有勘驗筆錄及嘉義縣竹崎地政事務
      所96年1月18日嘉竹地測法字第32號函所附之複丈成果圖
      在卷可稽。又系爭12筆土地中，除568- 3地號土地面積較
      大外，其餘數筆土地面積小，地目及編定使用不同，地形
      也不完整等情，亦有土地登記謄本、地籍圖謄本，及嘉義
      縣竹崎地政事務所96年8月13日嘉竹地測字第0960004211
      號、97年7月25日嘉竹地測字第097000 0306號、98年2月
      25日嘉竹地測字第0980000055號函文附卷可稽。
（二）系爭568-3地號土地
   1、系爭568-3地號土地上，編號A、B、C、E、E1分別為原告
      、被告丙○○、原告及被告丁○○所有用，編號D則為寬
      四公尺之共用道路，部分地上物種植果樹、荔枝、芒果、
      竹筍、柿子等情，有嘉義縣竹崎地政事務所96年1月18日
      嘉竹地測法字第32號函所附之複丈成果圖在卷可稽。而原
      告主張應按如附圖所示為分割，其分割線筆直，並兼顧保
      留被告丁○○現有建物座落及使用現況，避免拆遷之浪費
      ，足能發揮土地有效之利用，且增設編號Ｆ作為道路用地
      ，得以對外聯絡，使各筆土地均能獲得充分利用，達到地
      盡其利之效益，各共有人所分得之土地面積亦核與原所有
      權應有部分比例相當，無須互為補償，且被告乙○○、甲○○、丙○○均認同此方案。又被告丙○○分得土地雖為
      二筆且不相鄰，惟上開二筆土地均緊鄰上開編號Ｆ之道路
      ，不致影響土地之利用，且被告丙○○亦認同此方案，原
      告所提方案應屬可採。
   2、被告丁○○雖主張系爭12筆土地早於原地主過世後由其子
      孫繼承時已分割，並協議好各自耕作位置及面積云云，惟
      未舉證供本院查證，被告之主張尚不足採信。況按分管契
      約，係共有人就共有物之使用、收益或管理方法所訂定之
      契約，又共有人請求分割共有物，應解為有終止分管契約
      之意思。是系爭土地之分管契約，已因被上訴人提起本件
      分割共有物訴訟，而當然終止。且分管契約與協議分割契
      約不同，前者以共有關係繼續存在為前提，後者以消滅共
      有關係為目的，故裁判上分割共有土地時，並非必須完全
      依分管契約以為分割，而應斟酌土地之經濟上價值，並求
      各共有人分得土地之價值相當，利於使用。最高法院85年
      台上字第53號著有判決可參。退萬步，縱兩造間存有系爭
      土地之分管契約，然依前揭最高法院裁判意旨，系爭土地
      亦因原告提起本件分割共有物訴訟而當然終止，且該分管
      契約亦無拘束法院之效力，本院自得按共有物之性質、經
      濟效用及全體共有人之利益等，本於裁量權而為公平合理
      之分配。是被告丁○○主張，自難認為有理由。
   3、被告丁○○另又主張分得位置價值高者應分得較少之面積
      ，價值低者應分得較多之面積，是縱使其占有使用之面積
      較土地登記之面積為多，仍應依原耕作面積位置分割，始
      符公平云云，惟依原告附圖所提方案，系爭568-3地號土
      地分割後，保留編號Ｆ部分作為自留道路用以聯絡對外公
      路，則被告丁○○所分得土地已有適當聯外道路，且按渠
      應有部分比例分配土地，應無價值較低等情，被告丁○○
      又未能舉證證明其目前占有使用位置經濟價值較低，亦未
      另行提出分割分案，其所為抗辯不足採信。
（三）系爭570-2、570-3、570-14、570-31、570-32、570-33、
      570-34、570-35、570-46、570-49、568-10地號等11筆
      土地部分：
   1、按共有物之分割，依共有人協議之方法行之。若分割之方
      法，不能協議決定者，法院得因任何共有人之聲請命以原
      物分配或變賣共有物以價金分配於各共有人。民法第824
      條第1、2項定有明文。又裁判上定共有物分割之方法時，
      分配原物與變賣之分配價金，孰為適當，法院本有自由裁
      量之權，不受任何共有人主張之拘束（最高法院29年上字
      第1792號判例意旨參照）。法院為裁判分割時，需衡酌共
      有物之性質、價格、經濟效用及公共利益、全體或多數共
      有人利益等因素，並兼顧公平之原則。若以原物分割，各
      當事人分得之土地，面積過小，顯不能作何用途，徒然減
      損土地之經濟效用，故不能原物分割者，應予以變賣，所
      得價金各按應有部分比例分配予各共有人，如此始能將土
      地發揮最高之經濟上利用價值，並符合分割共有物應徹底
      消滅共有關係及公平合理之旨（最高法院82年度臺上字第
      512號判決參照）。
  2、 查上開11筆土地面積最大者僅4,264平方公尺，最小者僅
      45平方公尺，且地目及編定使用不同，無法為合併分割，
      地形也不完整，業如前述，並有上開土地登記謄本11紙及
      地籍圖謄本可證，如採原物分割而按共有人比例分割，勢
      必需將土地細分，顯然不利於土地之利用，導致無使用價
      值之情形。且原告主張系爭11筆土地變價分割，被告乙○○亦認同，被告丙○○、甲○○亦不爭執，是系爭11筆土
      地以原物分配顯有困難，且不符合土地之經濟效用，從而
      ，原告請求將系爭土地予以變價分割，以價金分配於各共
      有人，為有理由，應予准許，爰判決如主文第3、4項所示
      。
六、綜上所述，本院審酌系爭12筆土地之條件、使用現狀、整體
    利用之效益、各共有人之利益、原告所提如附圖所示分割方
    案之優劣及兩造之意願等情，認系爭568-3地號土地以原告
    所提如附圖所示分割方案分割，其餘570-2、570-3、570-14
    、570-31、570-32、570-33、570-34、570-35、570-46、57
    0-49、568-10地號等11筆土地則予變價分割，並以變價所得
    價金由兩造分別按如附表一、附表二所示應有部分比例分配
    應屬可採，爰分割為如主文第2項、第3項、第4項所示。
七、本件事證已臻明確，兩造其餘攻擊防禦方法及舉證，經審核
    結果於判決結果不生影響，爰不予一一論列。
八、按因共有物分割事件涉訟，由敗訴當事人負擔訴訟費用顯失
    公平者，法院得酌量情形，命勝訴之當事人負擔其一部。民
    事訴訟法第80條之1定有明文。依上開規定，本院認本件訴
    訟費用應由兩造按原應有部分比例負擔。
九、據上論結，本件原告之訴為有理由，依民事訴訟法第78條、
    第80條之1、第85條第1項但書，判決如主文。
中    華    民    國    98    年    6     月    18    日
                  民事第一庭法  官  柯月美
以上正本係照原本作成。
如對本判決上訴須於判決送達後20日內向本院提出上訴狀。
中    華    民    國    98    年    6     月    18    日
                            書記官  李文政
附表一：
┌──┬──────┬────────────┬─────┬──┬───┐
│編號│土地坐落位置│共有人及應有部分比例    │面積（平  │地目│使用  │                  │
│    │            │                        │方公尺）  │    │分區  │                 │
├──┼──────┼────────────┼─────┼──┼───┤
│    │嘉義縣番路鄉│原告戊○○：3分之1      │691       │原  │空白  │
│1   │內甕段570-2 │被告丁○○：3分之1      │          │    │      │
│    │地號        │被告丙○○：3分之1      │          │    │      │
├──┼──────┼────────────┼─────┼──┼───┤
│    │嘉義縣番路鄉│原告戊○○：3分之1      │1761      │旱  │空白  │
│2   │內甕段570-3 │被告丁○○：3分之1      │          │    │      │
│    │地號        │被告丙○○：3分之1      │          │    │      │
├──┼──────┼────────────┼─────┼──┼───┤
│    │嘉義縣番路鄉│原告戊○○：3分之1      │4264      │田  │農業區│
│3   │內甕段570-14│被告丁○○：3分之1      │          │    │      │
│    │地號        │被告丙○○：3分之1      │          │    │      │
├──┼──────┼────────────┼─────┼──┼───┤
│    │嘉義縣番路鄉│原告戊○○：3分之1      │112       │田  │農業區│
│4   │內甕段570-31│被告丁○○：3分之1      │          │    │      │
│    │地號        │被告丙○○：3分之1      │          │    │      │
├──┼──────┼────────────┼─────┼──┼───┤
│    │嘉義縣番路鄉│原告戊○○：3分之1      │163       │田  │農業區│
│5   │內甕段570-32│被告丁○○：3分之1      │          │    │      │
│    │地號        │被告丙○○：3分之1      │          │    │      │
├──┼──────┼────────────┼─────┼──┼───┤
│    │嘉義縣番路鄉│原告戊○○：3分之1      │1882      │田  │行水區│
│6   │內甕段570-33│被告丁○○：3分之1      │          │    │      │
│    │地號        │被告丙○○：3分之1      │          │    │      │
├──┼──────┼────────────┼─────┼──┼───┤
│    │嘉義縣番路鄉│原告戊○○：3分之1      │45        │旱  │空白  │
│7   │內甕段570-34│被告丁○○：3分之1      │          │    │      │
│    │地號        │被告丙○○：3分之1      │          │    │      │
├──┼──────┼────────────┼─────┼──┼───┤
│    │嘉義縣番路鄉│原告戊○○：3分之1      │2645      │旱  │空白  │
│8   │內甕段570-35│被告丁○○：3分之1      │          │    │      │
│    │地號        │被告丙○○：3分之1      │          │    │      │
├──┼──────┼────────────┼─────┼──┼───┤
│    │嘉義縣番路鄉│原告戊○○：3分之1      │248       │原  │空白  │
│9   │內甕段570-46│被告丁○○：3分之1      │          │    │      │
│    │地號        │被告丙○○：3分之1      │          │    │      │
├──┼──────┼────────────┼─────┼──┼───┤
│    │嘉義縣番路鄉│原告戊○○：3分之1      │79        │原  │      │
│10  │內甕段570-49│被告丁○○：3分之1      │          │    │      │
│    │地號        │被告丙○○：3分之1      │          │    │      │
└──┴──────┴────────────┴─────┴──┴───┘
附表二：
┌──┬──────┬─────────────┬─────┬──┬───┐
│編號│土地坐落位置│共有人及應有部分比例      │面積（平  │地目│使用  │
│    │            │                          │方公尺）  │    │分區  │
├──┼──────┼─────────────┼─────┼──┼───┤
│    │嘉義縣番路鄉│被告乙○○：19008分之862  │1422      │田  │行水區│
│1   │內甕段568-10│被告甲○○：19008分之200  │          │    │      │
│    │地號        │原告戊○○：3分之1        │          │    │      │
│    │            │被告丁○○：19008分之5274 │          │    │      │
│    │            │被告丙○○：3分之1        │          │    │      │
└──┴──────┴─────────────┴─────┴──┴───┘
附表三：
┌──────┬─────────────┐
│土地坐落位置│共有人及應有部分比例      │
├──────┼─────────────┤
│嘉義縣番路鄉│被告乙○○：19008分之862  │
│內甕段568-3 │被告甲○○：19008分之200  │
│地號        │原告戊○○：3分之1        │
│            │被告丁○○：19008分之5274 │
│            │被告丙○○：3分之1        │
└──────┴─────────────┘


司法院資訊處製作；財團法人民間司法改革基金會備份。
